臺灣桃園地方法院民事判決
111年度家繼訴字第18號
原      告  葉瑞英      

            葉瑞芳      

共      同                           
訴訟代理人  林京鴻律師
被      告  黃石妹      
            葉盈秀      

兼上二人
訴訟代理人  葉信宏      

上列當事人間請求分割遺產事件，本院於111 年11月4 日言詞辯
論終結，判決如下：
    主      文
兩造就被繼承人葉發銜所遺如附表所示之遺產，分割如附表分割
方法欄所示。
訴訟費用由兩造各負擔五分之一。
    事實及理由
一、原告主張：
　㈠原告葉瑞英、葉瑞芳與被告葉信宏、葉盈秀被繼承人葉發銜
    之子女，被告黃石妹為葉發銜之配偶（以下當事人合稱為原
    、被告，分稱均以姓名表之），葉發銜於民國110年5 月24
    日死亡，遺有如附表所示遺產，兩造均為繼承人，應繼分為
    各5 分之 1。惟兩造迄今對於遺產之分割方法遲未能達成協
    議，本件亦無不能分割之情形或不分割之約定，原告乃依法
    訴請分割系爭遺產。葉發銜之遺產有16筆與他人共有土地，
    若再由兩造繼承分割，不僅分割範圍難以劃定，分割後取得
    之人也難以實際使用，是原告主張採「變價分割」，變價後
    所得價金由兩造各分配5分之1，若此分割方法不妥適，而採
    為權利型態變更為分別共有之分割方法，原告亦不反對。葉
    發銜所遺車牌號碼00-0000之自小客車一台，已出廠20年，
    因分割不易應採變價分割，變價後所得價金由兩造各分配5
    分之1，或由葉瑞芳單獨取得，另作價新台幣（下同）15,00
    0元，找補兩造其餘各繼承人3,000元。葉發銜所遺5 筆郵政
    定存均為金錢，應採原物分割，由兩造各分配5 分之1 。　
　㈡關於被告所提之葉發銜喪葬費、遺產稅、代書服務費、上林
    段238號房屋之房屋稅、自小客車之牌照稅及驗車規費、葉
    發銜生前之醫療費用，或為葉發銜生前所應自行支付、或為
    遺產管理費用，不予以爭執，上開項目均同意由遺產中先行
    扣除。其餘被告所提之向訴外人葉俊廷、葉俊男租用238建
    號所坐落之基地之租金（包含不當得利，及將來租金）、遺
    產管理人費用、葉信宏管理238建號之管理費用、黃石妹對
    於葉發銜所有之債權132 萬元、自小客車之修繕費及強制險
    保險費等項，均與遺產管理無關、或非葉發銜生前所欠繼承
    人等項，則不同意扣除。租用基地所發生之租金，係被告於
    葉發銜過世當日自行向葉信宏之養子承租並簽訂租約，主張
    應給付租金給被告孫子、兒子，顯違常理，葉信宏企圖透過
    此舉降低葉發銜遺產額度，以降低原告等人得分配之遺產，
    原告不同意扣除。自小客車之修繕費及強制險保險費，系爭
    自小客車實際使用人為葉信宏，是系爭汽車所衍生修繕費及
    強制險保險費應由葉信宏自行負擔。系爭238 號建物之修繕
    費用，系爭房屋早年已出租給他人至今，租金由黃石妹收取
    ，自應由黃石妹負擔系爭房屋修繕費用，另被告並未提出任
    何維護、修繕與保管系爭房屋之單據，片面之詞不足採，原
    告不同意扣除。關於被告黃石妹對葉發銜之債權132 萬元，
    僅有被告片面陳述，未見被告提出葉發銜簽名用印之借據，
    雖被告提出不動產買賣契約書及黃石妹郵局明細，然該明細
    僅能證明黃石妹之帳戶內分別轉出28萬元及104 萬元，無法
    證明係葉發銜所為，且不動產買賣契約亦非葉發銜簽立，買
    賣金額亦無法與黃石妹匯出之款項勾稽，故被告無法證明葉
    發銜積欠被告黃石妹132萬元之事實存在，原告不同意扣除
    。據此，原告同意被告所支出喪葬費、遺產稅、代書服務費
    、上林段238號房屋之房屋稅、自小客車之牌照稅及驗車規
    費、葉發銜生前之醫療費用等費用自遺產先行扣除，其餘遺
    產分割方法按變價分割、原物分割、並為找補等方式為分割
    ，已如上述。爰依法請求按兩造應繼分比例分割如附表所示
    遺產等語，並聲明：如主文所示。
二、被告則以：
　㈠被告同意分割，惟葉發銜尚有龍潭南龍郵局存款62,955元、
    及龍潭區農會存款12,525元，亦應列入遺產範圍併為分割。
    另被告先行墊付之款項，應先自遺產中扣還予被告，扣除後
    依兩造應繼分各自分配取得：
　⒈葉發銜喪葬費用758,400元。
　⒉房屋稅24,597元。
　⒊葉發銜生前醫療費用262,062元。　　
　⒋代書費用88,409元。
　⒌車牌號碼為00-0000自小客車相關費用：
　  ⑴維修費12,600元。
  　⑵驗車規費750元。
　  ⑶牌照稅11,431元。　 
　  ⑷強制險保險費1,818元。　
　　⑸維修汽車工資，一日3,000元。
　⒍葉發銜對黃石妹之債務132 萬元。因葉瑞英之子女有購屋需
    求，葉發銜乃領取黃石妹帳戶內之132萬元，並以此款項解
    借予葉瑞英子女，葉發銜本允諾110年5月出院後將償還款項
    ，然伊出院後狀況不佳，無法還款，是至今尚未清償款項，
    則葉發銜對黃石妹之債務自應由葉發銜之遺產先行扣除。
　⒎龍潭區上林段238號建物之房屋租賃服務費930,000元。該屋
    自95年起由葉信宏管理維護，葉信宏要求每月2,000元之管
    理費用為報酬，管理維護期間共15年5個月，共37萬元，請
    求自葉發銜之遺產先行扣除。
　⒏105年5月24日至110年5月24日相當於土地租金不當得利3,085
    ,134元。龍潭區中豐路上林段238號建物坐落於凌雲段828地
    號上，該828地號係葉發銜與訴外人葉俊廷、葉俊男公同共
    有，為使系爭建物合法立於其上而免去被拆遷之可能，被告
    與土地之共有人即訴外人葉俊廷、葉俊男簽立佔用土地補交
    租金契約書，約定租金為每平方公尺130元，佔用範圍為395
    .53平方公尺，補償期限為葉發銜過世之日110年5月24日起
    往前推算5 年，總金額為3,085,134元。
　⒐110年5月24日至111年12月24日土地租金976,961元。龍潭區
    中豐路上林段238號建物坐落於凌雲段828地號上，該828地
    號係葉發銜與訴外人葉俊廷、葉俊男公同共有，為使系爭建
    物合法立於其上而免去被拆遷之可能，被告乃與土地之共有
    人即訴外人葉俊廷、葉俊男簽立土地租賃契約書，約定租賃
    期間自110年5月24日起至140年12月31日止，租金為每平方1
    30元，承租範圍為395.53平方公尺，每月租金51,418元，自
    110年5月24日起至111年12月24日止總共976,961元。　　
　㈡葉發銜所遺龍潭區中豐路上林段238號建物，葉信宏願單獨取
    得所有持分，並依公告現值計算建物價值後，依應繼分找補
    於其他繼承人，即原告2人可各得115,260元；葉發銜所遺其
    餘不動產，因價值不高，被告主張依兩造應繼分取得分別共
    有等語。
三、兩造不爭執部分：
  ㈠兩造為葉發銜之子女及配偶，葉發銜於110年5月24日死亡，
    兩造均為繼承人，應繼分按人數平均繼承於本件即各5分之1
    等事實，有卷附葉發銜之除戶謄本及兩造之戶籍謄本可稽。
  ㈡關於葉發銜所遺之遺產項目，如附表所示，有卷附財政部北
    區國稅局遺產稅免稅證明書、桃園市○○區○○段000○000○000○
    000○000地號土地登記第一類謄本、桃園市龍潭區上林段237
    、238、239、567、568、589、592地號土地登記第一類謄本
    、桃園市○○區○○段000○000○000○0000地號土地登記第一類謄
    本、桃園市○○區○○段00○00○號建物登記第一類謄本、車牌號
    碼00-0000自小客車行照、郵政定期儲金存單影本5 紙、桃
    園市政府地方稅務局房屋稅籍證明書2 紙等資料為證。　　
　㈢被告葉信宏所支付葉發銜生前醫療費用262,062元、喪葬費用
    758,400元，龍潭區中豐路上林段238 號之110及111年度房
    屋稅24,597元、代書費用（辦理申報遺產稅、繼承登記等規
    費）88,409元、車牌號碼00-0000自小客車之驗車規費750元
    、110及111度牌照稅11,431元，有卷附國軍桃園總醫院附設
    民眾診療服務處醫療費用明細收據影本、國軍桃園總醫院門
    急診醫療費用明細表影本數紙、桃園市政府地方稅務局110
    、111年度房屋稅繳款書影本2紙、桃園市政府地方稅務局11
    1年度全期使用牌照稅繳款書1紙、桃園市政府地方稅務局11
    0年使用牌照稅核定稅額通知書影本1紙、交通部公路總局自
    行收納款項收據影本2 紙、喪葬費明細表影本、骨灰罈塔位
    及管理費之收據影本2 紙、祥安地政士事務所開具之收據影
    本等件為證，復為原告所不爭執，兩造並同意上開款項先自
    葉發銜所遺存款先行扣還予葉信宏。
　㈣兩造均同意葉發銜所遺車牌號碼00-0000自小客車以15,000元
    作價，分割方法為由葉瑞芳單獨取得該車，並由葉瑞芳找補
    兩造其餘繼承人每人各3,000元。　
四、本院之判斷：
  ㈠按繼承人得隨時請求分割遺產，但法律另有規定或契約另有
    訂定者，不在此限。同一順序之繼承人有數人時，按人數平
    均繼承。又繼承人有數人時，在分割遺產前，各繼承人對於
    遺產全部為公同共有，民法第1164條、第1141條、第1151條
    分別定有明文。另遺產分割，依民法第1164條、第830條第2
     項之規定，應由法院依民法第824 條命為適當之分配，不
    受任何共有人主張之拘束（最高法院49年台上字第2569號判
    例要旨參照）。是法院選擇遺產分割之方法，應具體斟酌公
    平原則；各繼承人之利害關係；遺產之性質及價格；利用價
    值、經濟效用；經濟原則及使用現狀；各繼承人之意願等相
    關因素，以為妥適之判決（臺灣高等法院96年度家上字第16
    5 號民事判決意旨參照）。
  ㈡經查，兩造就本件遺產分割事實不爭執事項如上所述，而由
    兩造主張可知兩造係就葉發銜所留如附表所示遺產無從達成
    分割協議，惟因本件無不分割之約定或有遺囑禁止分割之情
    事存在，原告依前揭規定請求分割葉發銜所遺之財產，非屬
    無據。
  ㈢另被告主張被繼承人葉發銜之遺產尚有龍潭南龍郵局存款62,
    955元、及龍潭區農會存款12,525元應列入遺產為分割
　　，並應扣除⒈其墊付車牌號碼00-0000自小客車之維修費12,6
    00元、強制險保險費1,818元及維修汽車工資，一日3,000元
    計等費用、⒉葉發銜對黃石妹之債務132 萬元、⒊龍潭區中豐
    路上林段238號建物之房屋租賃服務費930,000元、⒋龍潭區
    中豐路上林段238號房屋佔用凌雲段828 地號土地，自105年
    5月24日起至110年5月24日相當於租金之不當得利3,085,134
    元、自110年5月24日起至111年12月24日止土地租金976,961
    元等項，則經原告否認之，並表示不同意扣除：
　⒈關於系爭自小客車之維修費、強制險保險費及維修工資，雖
    有被告提出之強制險保險費單據為證，然上開修繕行為及投
    保行為均係在葉發銜過世後，於兩造尚未分割遺產之前，繼
    承人僅需就遺產為必要之管理，如繳納牌照稅或是進行驗車
    等與行政管理有關之事務即可，而葉信宏未取得全體繼承人
    之同意即逕行修繕並加以使用，自應由實際使用系爭自小客
    車之人即葉信宏負擔維修費、強制險保險費及維修工資，非
    屬管理遺產之必要費用而得於葉發銜之遺產中先行扣還。
　⒉關於被告主張葉發銜對黃石妹有132萬元之債務，被告雖提出
    黃石妹之龍潭郵局帳戶客戶歷史交易清單、林俐儀所簽立之
    台灣房屋不動產買賣契約書等件為證，本院細繹黃石妹之龍
    潭郵局帳戶客戶歷史交易清單，該帳戶分別於108 年1 月18
    日、1月23日轉出28萬元、104 萬元，惟此交易紀錄至多能
    證明黃石妹之帳戶有轉出132萬元之事實，尚無從認定是葉
    發銜強行領出，縱前開台灣房屋不動產買賣契約係林俐儀於
    108年1月23日簽立，亦無從指明上開領出132萬元款項係用
    於支付上開不動產買賣之價金，被告空言將上述領款行為與
    買賣不動產二事牽連一致，以此指葉發銜有積欠黃石妹132 
    萬元之債務，已屬無稽。再以被告葉盈秀陳稱「（如何得知
    被繼承人有欠黃石妹132萬元？）因為該筆金額是我妹妹葉
    瑞英的兒女要買房，需要頭期款，被繼承人從銀行領錢出來
    ，由我匯到買受人要存入價款的銀行，後來我才知道被繼承
    人給我的現金是把黃石妹的定存解掉後，才拿現金給我，然
    後匯給葉瑞英的兒女指定要存入之出賣人那一方的銀行。」
    、「（尚有無其他補充？）上開金額匯出後，他們的買賣契
    約有在我手上，當時我們有說是借給葉瑞英的兒女去付頭期
    款，所以契約要先放在我這邊，總共匯出之金額是132萬，
    但是前後有匯了幾次。」等語（見本院卷第233頁正面），
    基此，即令葉發銜曾經領取黃石妹於金融機構之存款或終止
    定期儲蓄存款後將金錢交予葉盈秀去匯款，但轉出存款僅2
    次（108年1月18日、23日），葉盈秀卻匯了「數次」給葉瑞
    英之子女，其間金錢往來時間及次數已有不符，而葉發銜亦
    僅為領取金錢再將之轉交其女葉盈秀，葉發銜實際上從未真
    正取得該款項，何以憑此即認係葉發銜向葉石妹借款而積欠
    債務，且此從108年間至葉發銜亡前均無此所認並生返還與
    否之問題，雖然被告於本件另指陳葉發銜有允諾110年5月出
    院後會返還，但此亦僅空言指述，並無積極事證可以證明；
    另此金錢交予葉盈秀去處理時，「有說要借給葉瑞英的兒女
    去付頭期款，所以契約要先放在我這邊」，若此果有此132
    萬元之領取、支付，則消費借貸關係究係存於葉石妹與葉瑞
    英兒女間或葉石妹與被繼承人間、或葉盈秀（尚持有買賣契
    約之書據等）與葉瑞英兒女間，或葉發銜只是金錢轉手之人
    ，並無可考，不能因葉發銜現已死亡以其曾經經手此筆金錢
    ，即認葉石妹對葉發銜有此債權存在、甚且如上指稱葉發銜
    「有允諾」要返還，應先從所留遺產予以扣還。
　⒊關於葉信宏主張龍潭區中豐路上林段238號房屋之租賃服務費
    930,000元應予扣除部分，然葉信宏未提出任何其為葉發銜
    修繕該屋之費用單據為證，僅空言泛稱伊有為修繕及管理該
    屋之情，而請求租賃服務費，而該屋於葉發銜生前即出租於
    他人，葉發銜生前既為該屋所有權人又為出租人，衡情應由
    葉發銜擔負出租人之管理及修繕義務、及支付修繕費用，葉
    信宏之主張顯與常情有違，無足為採。
　⒋關於龍潭區中豐路上林段238 號房屋占用凌雲段828 地號土
    地，自105年5月24日起至110年5月24日相當於租金之不當得
    利3,085,134元、自110年5月24日起至111年12月24日止土地
    租金976,961元部分，被告提出土地租賃契約書、佔用土地
    補交租金契約書為證，然上開2 份契約書係被告與訴外人葉
    俊廷、葉俊男於110年5月24日所簽立，而契約簽署當日葉發
    銜業已過世，契約內容雖記載土地租金及佔用土地補償金（
    即相當於租金之不當得利）應由被繼承人之遺產予以扣除，
    然基於債權契約相對性，即該契約僅能拘束被告，尚無法拘
    束全體繼承人，被告主張土地租金及佔用土地補償金（即相
    當於租金之不當得利）應自被繼承人遺產先予扣除乃屬無據
    ，被告此部分主張顯不可採。
　⒌從而，被告上述主張均不可採，不得於被繼承人遺產中先行
    扣還。
　⒍至於被告雖曾主張葉發銜尚有龍潭南龍郵局存款62,955元、
    及龍潭區農會存款12,525元亦應列入遺產為本件分割等等，
    參以被告提出之財政部北區國稅局遺產稅免稅證明書確有此
    財產種類或其他（見本院卷第136頁）；但經詢兩造均表明
    本件遺產應分割之標的僅如起訴狀附表所示，別無其他（見
    本院卷第185頁背面、第186頁正面、第269頁正面），並提
    出現存遺產各項資料如上，而被告雖曾為如上主張，但嗣後
    亦無其他該存款現尚存在之依據，其後就分割方法或分割項
    目就此亦不再爭執。故上開存款或其他相關財產即非本件分
    割之標的，亦即兩造僅就如附表所示遺產主張為本件分割之
    標的，附此敘明。　　
　㈣又兩造均同意本件遺產中存款部分先行扣還前開不爭執事項
    所列被告先行墊付之部分，其餘由兩造按照應繼分比例領取
    ，自小客車部分則由原告葉瑞芳單獨取得該車，並由葉瑞芳
    找補其餘繼承人每人各3,000元，經本院審酌尚無不公平、
    或任何不適當之情狀存在，此部分本院自得斟酌兩造合意為
    裁判。另關於附表編號19所示未辦保存登記之建物，葉信宏
    主張由其單獨取得，再以現值作價由其補償其他繼承人各11
    萬餘元，惟此已為原告所反對，並以按房屋現值作價補償不
    具公平性，本院認此分割方法確係葉信宏一人獨得房屋，而
    補償方式過於形式，作價結果太低（依房屋課稅現值作價）
    ，補償與其他繼承人不具公平性，即不可採認。而兩造對於
    不動產部分究應採原物分割或變價分割，抑或作價由何人取
    得再予以補償其他人等分割方式，無法達成共識，按遺產分
    割，依民法第1164條、第830 條第2 項之規定，應由法院依
    民法第824 條命為適當之分配，不受任何共有人主張之拘束
    。是法院選擇遺產分割之方法，應具體斟酌公平原則；各繼
    承人之利害關係；遺產之性質及價格；利用價值、經濟效用
    ；經濟原則及使用現狀；各繼承人之意願等相關因素，以為
    妥適之判決；前均已說明。本院細繹葉發銜所遺不動產均與
    他人共有，且葉發銜所持權利範圍甚小，若予以變價分割，
    因不動產為公同共有地及所持權利範圍為少數，而難以變價
    或是售出價格偏低，加以被告有意維持不動產中建物之完整
    性等情，是本院斟酌葉發銜所遺之不動產，依兩造應繼分比
    例分割為分別共有，並無顯失公平之情形，爰分割如附表所
    示，不動產由公同共有分割為分別共有。從而，本件遺產分
    割方法即由兩造按附表分割方法欄所示比例分配取得，應符
    兩造之合意，且屬妥適。至於遺產分割後兩造將如何變價或
    再行分割共有物，兩造另有合意非本院所得干涉。
五、從而，本件遺產之分割方式不受原告先前訴之聲明所拘束，
    斟酌兩造同意分割之方法及標的物現實狀況，分割如附表分
    割方法欄所示。
六、綜上所述，原告依民法第1164條規定請求分割如附表一所示
    之遺產，為有理由，應予准許。末按因共有物分割、經界或
    其他性質上類似之事件涉訟，由敗訴當事人負擔訴訟費用顯
    失公平者，法院得酌量情形，由勝訴之當事人負擔其一部，
    民事訴訟法第80條之1 定有明文。是分割遺產之訴，核其性
    質，兩造本可互換地位，本件原告請求分割遺產雖於法有據
    ，然被告之應訴乃法律規定所不得不然，兩造顯均因本件訴
    訟而互蒙其利，為求公允，爰以兩造分配遺產之比例即兩造
    之應繼分各5 分之1 ，酌定本件訴訟費用之分擔，應屬公允
    。
七、訴訟費用負擔之依據：家事事件法第51條、民事訴訟法第80
    條之1、第85條第1項前段。
中　　華　　民　　國　　111 　年　　11　　月　　30　　日
                     家事法庭   法  官    劉克聖
以上正本係照原本作成。
如對本判決上訴，須於判決送達後20日內向本院提出上訴狀。
如委任律師提起上訴者，應一併繳納上訴審裁判費。　　　　　
中　　華　　民　　國　　111 　年　　11　　月　　30　　日
                                書記官　  張堯振
附表：被繼承人葉發銜之遺產項目及分割方法

編號         遺產項目 權利範圍（ 公同共有） 面積（平方公尺)  分割方法  1 桃園市○○區○○段000地號土地 24分之1 1,346.03 左列不動產由兩造依應繼分比例各5 分之1 分割為分別共有。  2 桃園市○○區○○段000地號土地 24分之1 449.91   3 桃園市○○區○○段000地號土地 360分之5 690.90   4 桃園市○○區○○段000地號土地 1440分之21 4,127.27   5 桃園市○○區○○段000地號土地 360分之5 791.12   6 桃園市○○區○○段000地號土地 24分之1 5,627.39   7 桃園市○○區○○段000地號土地 24分之1 474.77   8 桃園市○○區○○段000地號土地 24分之1 311.24   9 桃園市○○區○○段000地號土地 24分之1 1,590.98   10 桃園市○○區○○段000地號土地 24分之1 817.08   11 桃園市○○區○○段000地號土地 24分之1 5.99   12 桃園市○○區○○段000地號土地 24分之1 26.79   13 桃園市○○區○○段000地號土地 180分之5 17,313.50   14 桃園市○○區○○段000地號土地 180分之5 13,756.46   15 桃園市○○區○○段000地號土地 180分之5 15,036.35   16 桃園市○○區○○段0000地號土地 180分之5 6,359.36   17 桃園市○○區○○段00○號建物（建物門牌為中豐路上林段231巷5弄23號） 120分之5 65.52   18 桃園市○○區○○段00○號建物（建物門牌為中豐路上林段231巷5弄23號） 60分之5 127.01   19 桃園市○○區○○路○○段000號未辦保存登記建物 1分之1（此部分為事實上處分權） 453.80   20  桃園市○○區○○里0鄰○○00號（按戶政事務所已更正門牌號碼為桃園市○○區○○路○○段000號）未辦保存登記建物 1分之1（同上） 43.40   21 日產自小客車一輛（車牌號碼00-0000） 1597CC 引擎號碼：GA00000000  左列遺產兩造同意由葉瑞芳單獨取得，並由葉瑞芳找捕其餘繼承人每人各3,000元      遺產項目（存款）    金額（新臺幣）     22 郵政定期儲金存單（單號00000000) 1,500,000元及孳息  依據兩造不爭執事項第 三項，由被告葉信宏就「編號22」之存款先取得1,145,649元後，此部分餘額及其他均由兩造按應繼分比例各5分之1分配取得。  23  郵政定期儲金存單（單號00000000) 900,000元及孳息    24  郵政定期儲金存單（單號00000000） 1,000,000元及孳息    25 郵政定期儲金存單（單號00000000） 1,500,000元及孳息    26 郵政定期儲金存單（單號00000000） 1,000,000元及孳息   備註： 依據前述不爭執事項第三項，被告葉信宏墊付葉發銜生前醫療費用262,062元（性質上為民法第1172條反面解釋之遺債），葉發銜喪葬費用758,400元，龍潭區中豐路上林段238 號之110及111年度房屋稅24,597元、代書費用88,409元、車牌號碼00-0000自小客車之驗車規費750元、110及111度牌照稅11,431元（性質上均屬民法第1150條管理遺產、分割遺產之遺債），經核總計1,145,649元。兩造同意先從存款中先行扣除還給葉信宏，其餘存款再由兩造依應繼分比例分別受領。